【裁判字號】    99,台上,3774
【裁判日期】    990617
【裁判案由】    妨害性自主
【裁判全文】
最高法院刑事判決            九十九年度台上字第三七七四號
上  訴  人  台灣高等法院台南分院檢察署檢察官
被      告  甲○○
上列上訴人因被告妨害性自主案件，不服台灣高等法院台南分院
中華民國九十七年八月十三日第二審判決（九十七年度上訴字第
六六七號，起訴案號：台灣台南地方法院檢察署九十五年度偵字
第一三二六三號），提起上訴，本院判決如下：
    主  文
原判決撤銷，發回台灣高等法院台南分院。
    理  由
本件原判決以公訴意旨略稱：被告甲○○係○○有限公司（下稱
○○公司）負責人，Ａ1及其母Ａ2（姓名年籍均詳卷）、舅舅、
弟弟與阿姨等五人均任職於○○公司，亦係Ａ1 母女承租台南市
○○區○○路住處之房東，詎竟基於概括之犯意，於民國九十四
年九月十七日，利用與Ａ1 共同駕車前往南投出差之機會，於回
程時，駛往台南市○○○街○○汽車旅館，強拉Ａ1 下車並上二
樓，強行脫去Ａ1 之衣褲，嚇稱「不可以對你的家人講，因為你
家的人都在我公司上班，若是講出去，家裡的人都會沒有工作，
沒有經濟來源」等語，致Ａ1心生畏懼，而以其陰莖插入Ａ1陰道
內性交得逞。其後再以相同之手法脅迫、恐嚇Ａ1 ，分別帶往台
南市○○汽車旅館、○○○汽車旅館、○○汽車旅館等地，違反
Ａ1 之意願與其性交達十數次。嗣於九十五年六月四日上午六時
許，持鑰匙進入上開租屋住處Ａ1房間，用手撫摸Ａ1身體，脫去
內褲欲對Ａ1為性交，因Ａ2發現有異，撞門進入見被告裸露下半
身藏匿於陽台，始知上情，被告因此書立悔過書及簽發面額新台
幣五百萬元本票各一紙予Ａ2 作為賠償等情。因認被告涉犯刑法
第二百二十一條第一項強制性交罪嫌。惟經審理結果，以不能證
明犯罪，因而維持第一審諭知被告無罪之判決，駁回檢察官在第
二審之上訴，固非無見。
惟查：法院審判之範圍，除刑事訴訟法第二百六十七條所定單一
性案件之未起訴部分外，依同法第二百六十四條第一項規定，係
指起訴書事實欄所記載之犯罪事實，而認定事實、適用法律為法
院之職權，法院在不妨害起訴同一事實之範圍內，得自由認定事
實、適用法律，並不受檢察官起訴書所載法條或法律見解之拘束
。刑法第二百二十一條第一項強制性交罪與同法第二百二十八條
第一項利用權勢或機會性交罪，均屬違反被害人意願之妨害性自
主犯罪類型，僅其違反意願之手段態樣不同，強度亦有差別。前
者，不論行為主體為何，舉凡以強暴、脅迫、恐嚇、催眠術以外
，其他一切足以壓抑被害人性決定自主意願之任何方法均屬之，
被害人之性自我決定權與身體控制權因被強制力壓制不得不屈從
；後者，指基於上下從屬支配或優勢弱勢之關係而產生對於被害
人之監督、扶助或照顧之權限或機會，有此身分之行為人憑藉該
監督權所產生之權力或影響力，或趁照顧、扶助之時機，使被害
人陷於一定之利害關係所形成的精神壓力下出於無奈不得不順從
，其性決定意願仍存有權衡空間而尚未達全然無法行使之程度。
兩罪基本事實同一，僅法律評價有異。本件被告並不否認有與Ａ
1為性交行為，原判決雖以Ａ1係自願與被告為性交，因而認為與
強制性交罪之要件不該當。然查，被害人Ａ1 任職於被告經營之
曜輗公司，原係按時計酬之作業員，嗣經拔擢擔任現場主管，悉
依被告之命令行事；又Ａ1 於行為時年僅十七歲，就讀於高職，
系出單親家庭，半工半讀以籌措學雜費，家人中尚有母親Ａ2 、
舅舅、弟弟及阿姨等多人在同一公司工作等情，均據證人Ａ1 證
述明確（見第一審卷第五三、六四、六七、六九頁）。依此，則
被告對於Ａ1 自有支配與考核勤惰之權，彼此存有支配服從之關
係。證人Ａ1 對於被告如欲與其發生性關係，究竟如何聯絡一情
，明白證稱：都是伊要下班之前，被告就會說要帶伊去汽車旅館
，伊曾經拒絕過，但因為被告表示若不去的話，會讓伊家人沒有
工作等語（見第一審卷第七０頁）。就此，被告亦供承：「 Ａ1
確實曾經有拒絕過我，但她若拒絕我，我就沒有與她發生性行為
」等詞（見第一審卷第一二一頁）。如若所供各情無訛，即令被
告並未因此藉故將Ａ1或其家人解職，亦未脅令Ａ1就範與其發生
性交，惟衡諸Ａ1 當時所處之職場情境，有無因凜於威勢，唯恐
失去工作機會，於衡酌利害後曲意順從而與被告為性交之情形，
即不無探究研求之餘地。上情既均在前揭公訴事實之範圍內，事
實審法院原得依職權加以調查、審判，並不受檢察官論告時或起
訴書記載所犯法條之拘束。即告訴人Ａ1 亦具狀陳述此部分之意
見甚詳（見原審卷第六三、六四頁）。稽之案內資料，被告原與
Ａ2發生婚外情，進而染指時齡未滿十八歲之Ａ1。究竟實情如何
，亟待釐清。原判決徒以「公訴人於原審（即第一審，下同）審
理前曾一度變更起訴法條為權勢姦淫罪，然公訴人於原審審理時
旋即更正回強制性交罪，且均未就權勢姦淫罪舉證，本院無從調
查」等由，對於上開起訴事實未置一詞，殊難謂無已受請求之事
項未予判決之違背法令。檢察官上訴，執以指摘原判決違法，尚
非全無理由，應認有撤銷發回更審之原因。
據上論結，應依刑事訴訟法第三百九十七條、第四百零一條，判
決如主文。
中    華    民    國  九十九  年    六    月   十七   日
                      最高法院刑事第十三庭
                          審判長法官  賴  忠  星
                                法官  呂  丹  玉
                                法官  吳      燦
                                法官  蔡  名  曜
                                法官  葉  麗  霞
本件正本證明與原本無異
                                      書  記  官
中    華    民    國  九十九  年    六    月  二十二  日
                                                      V

司法院資訊處製作；財團法人民間司法改革基金會備份。
